臺灣宜蘭地方法院民事判決　　　　　　　 99年度訴字第416號
原　　　告　江敏雄
訴訟代理人　蔡金花
　　　　　　江正忠
被　　　告　李明光
上列當事人間履行契約事件，本院於民國100年7月6日言詞辯論
終結，判決如下：
    主  文
被告應給付原告新臺幣壹佰捌拾柒萬伍仟元，及自民國九十九年
十一月六日起至清償日止，按週年利率百分之五計算之利息。
訴訟費用新臺幣壹萬玖仟陸佰壹拾貳元由被告負擔。
本判決第一項於原告以新臺幣陸拾貳萬伍仟元為被告供擔保後，
得假執行。
    事  實  及  理  由
壹、程序部分：
    原告起訴時，訴之聲明為：一、先位聲明：(一)被告應向原告
    報告李阿發與原告於民國92年1月13日所簽立之協議書中，
    與耕地三七五租約地主處理冬山鄉○○段第602地號土地之
    結果。(二)被告應將前項自地主方面獲得分配之土地應有部分
    二分之一移轉所有權登記予原告。(三)願供擔保請准宣告假執
    行。二、備位聲明：(一)被告應給付原告新台幣（下同）163
    萬4500元，及自起訴狀繕本送達之翌日起，至清償日止，按
    週年利率百分之五計算之利息。(二)如獲勝訴判決，願供擔保
    請准宣告假執行。嗣於100年2月14日提出「民事言詞辯論意
    旨狀」不再主張訴之客觀預備合併，爰變更訴之聲明為：(一)
    被告應將坐落宜蘭縣冬山鄉○○段第602之14地號土地所有
    權應有部分二分之一移轉登記予原告。(二)願供擔保請准宣告
    假執行（本院卷第30頁）。再於100年3月28日提出「民事言
    詞辯論意旨二狀」再度主張訴之客觀預備合併，更正其訴之
    聲明為：一、先位聲明：(一)被告應將坐落宜蘭縣冬山鄉○○
    段第602之14地號土地所有權應有部分二分之一移轉登記予
    原告。(二)願供擔保請准宣告假執行。二、備位聲明：(一)被告
    應給付原告新台幣163萬4500元，及自起訴狀繕本送達之翌
    日起，至清償日止，按週年利率百分之五計算之利息。(二)願
    供擔保請准宣告假執行（本院卷第109頁）。原告又於本院
    100年4月27日言詞辯論期日主張保留備位聲明，先位聲明不
    再主張，予以撤回。被告亦同意原告撤回先位聲明（本院卷
    第138頁）。原告再於100年6月2日提出「民事言詞辯論意旨
    三狀」更正其訴之聲明為：(一)被告應給付原告新台幣187萬
    5000元，及自起訴狀繕本送達之翌日起，至清償日止，按週
    年利率百分之五計算之利息。(二)願供擔保請准宣告假執行（
    本院卷第158頁）。原告上開訴之變更，核屬補充事實上或
    法律上之陳述，且請求之基礎事實同一，依民事訴訟法第25
    5條第1項第2款、第256條規定意旨，應予准許。
貳、實體方面：
一、原告起訴主張：
(一)、原告與訴外人即被告之被繼承人李阿發於92年1月13日簽立
    協議書，協議就共同被繼承人，即原告與李阿發兄弟二人之
    父親李財寶所遺留之宜蘭縣冬山鄉○○段第602地號，面積
    7005平方公尺之耕地三七五租約，由雙方共同繼承承租權，
    並協議實際耕作權及地上房屋居住權暫由李阿發取得，並於
    協議第四條約定，若地主處理該筆土地，權利由李阿發及原
    告江敏雄共享。李阿發已於99年7月25日死亡，被告並無拋
    棄李阿發繼承之事。
(二)、登記在被告名下之宜蘭縣冬山鄉○○段第602之14地號土地
    所有權全部（下稱系爭土地），在其被繼承人李阿發生前之
    94 年5月間，從系爭協議書所由發生之三七五租約之地主藍
    以政手中獲得補償金，並與地主「協議購買」冬山鄉○○段
    第602之14地號土地。然而就補償金之數額與買賣價金給付
    方式均無法自圓其說。復陳稱系爭土地係由地主藍以政所有
    之同段第602之6地號土地分割出來。從而，系爭仁山段第60
    2之14地號土地，登記外觀雖係由地主藍以政所有之同段第
    602-6地號土地分割出賣與被告，然其實際法律關係實為李
    阿發與地主藍以政終止三七五租約獲得之對價，並且由被告
    將應移轉登記予原告之應有部分二分之一亦登記在被告李明
    光名下。此由地主藍以政與李阿發向冬山鄉公所，於94年4
    月間申請終止租約之行為，配合李阿發生前與原告之系爭協
    議書之約定，益加證明李阿發生前即與原告成立系爭協議，
    由李阿發出名登記系爭三七五租約，並以與地主協商終止租
    約為目標，協議日後自地主處取得之任何形式之補償，均由
    兩兄弟均分，以確保原告之繼承權益與對於原告早年出資協
    助家族給付系爭三七五租約租金延續租約之付出。被告係誤
    認只要在李阿發生前先將自地主藍以政獲得終止租約補償土
    地先過戶至被告名下，待李阿發死亡後，即可主張「時效消
    滅」而拒絕對原告履行系爭協議書的法律關係。然經審判長
    曉諭，被告方承認上開自地主獲得三七五租約終止之補償及
    分割土地移轉登記之情節。
(三)、本件被告自始至終均知悉系爭協議書之情事，有訂立協議書
    當時多名證人可以證明。竟以其父李阿發名義與三七五地主
    藍以政虛偽以買賣方式，獲得補償終止三七五租約，雖鈞院
    調得之地政機關過戶、分割資料及冬山鄉公所終止三七五租
    約資料均無有關補償之情形，然此為被告虛偽侵犯原告三七
    五租約及系爭協議書權利之結果，隱藏三七五租約補償終止
    之實際法律關係，而以買賣之法律關係處理系爭三七五租約
    終止，以侵犯原告與李阿發生前訂立協議書，信託或借名予
    李阿發出名與地主處理三七五租約相關，以終止租約獲得補
    償為目的之協議書法律關係。從而，原告爰依本件被告繼承
    李阿發協議書之法律關係、不當得利或侵權行為之請求權基
    礎，李明光均有將系爭三七五租約終止後，自地主藍以政方
    面獲得之補償之二分之一，給予原告之義務，而原告擇以依
    公告現值換算土地之價值後，取得其二分之一即187萬5000
    元。
(四)、為此，原告爰提起本件訴訟，並聲明：被告應給付原告新台
    幣187萬5000元，及自起訴狀繕本送達之翌日起至清償日止
    ，按週年利率百分之五計算之利息。暨願供擔保請准宣告假
    執行。
二、被告答辯則以：
(一)、原告指稱協議書記載係全體繼承人共識，然李財寶之繼承人
    共有李阿發、江敏雄、李美月3人，協議書僅為2人簽署，足
    證其指稱之全體繼承人之共識，與事實不符。承上述全體繼
    承人共有3人，縱使請求有理由，其訴之聲明，請求二分之
    一之土地或價金，似有不妥，應予駁回，且李阿發先生其子
    嗣及未亡人等計有多人，本案與本人有涉者亦僅部分之一而
    已，原告請求二分之一是有不法，應予駁回。
(二)、原告指稱其支付地一半地租，及李阿發取得耕地三七五租約
    係為出名或借名登記，卻未為舉證。而被告買賣土地一事，
    係為正當行為與本案無關。
(三)、系爭契約第一條土地標的物地號與面積均與事實不符，就冬
    山鄉○○段602地號其面積有6公頃之譜，就分耕面積亦非70
    05平方公尺，其正確地號為同段602-6地號，面積為6794平
    方公尺，自80年起之續定租約即為此地號，然系爭協議簽訂
    日期為92年1月13日，均與契約內容不符。
(四)、系爭契約第二條「該筆土地原承租人李財寶係甲乙雙方父親
    ；因死亡由甲乙雙方辦理繼承共同承租」，準此，雙方合意
    辦理繼承共同承租，然事實是李阿發個人單獨繼承續約承租
    ，並於92年3月4日完成宜冬中字第27號租約書登記在案可稽
    ，是可推定原契約簽訂當時未辦理繼承，事後由李阿發辦理
    單獨繼承變更登記及租約到期續租登記，必然取得雙方共識
    始能完成，承上述得知，李阿發先生單獨繼承係為李財寶先
    生之全體繼承人之共識。
(五)、爰為答辯聲明：請求駁回原告之訴。
三、本件經本院整理，並為兩造所同意之爭點為：原告依系爭協
    議書向被告請求因終止三七五租約所得系爭602-14地號土地
    利益公告現值二分之一是否有理由？茲說明如下：
(一)、查原告主張之事實，業據提出三七五租約協議書為證。被告
    雖執前詞置辯，惟查：系爭協議書係由原告與訴外人即被告
    之被繼承人李阿發於92年1月13日所簽立，協議就共同被繼
    承人，即原告與李阿發兄弟二人之父親李財寶所遺留之宜蘭
    縣冬山鄉○○段第602地號，面積7005平方公尺之耕地三七
    五租約，由雙方共同繼承承租權，並協議實際耕作權及地上
    房屋居住權暫由李阿發取得，並於協議第四條約定，若地主
    處理該筆土地，權利由李阿發及原告共享。而被告雖以協議
    書上602地號之記載有塗改過，且面積亦有不符云云，而質
    疑系爭協議書之真正。然經本院審視系爭協議書原本上602
    地號之記載，並無塗改之情形，僅該「6」非以打字為之而
    係為手寫而已，難認有何塗改情事；而系爭協議書係於92年
    1月13日簽立，其上所載承租之土地面積為7,005平方公尺，
    其後李阿發於92年1月29日辦理系爭三七五租約變更、續訂
    登記申請時，則將面積變更為0.6794公頃即6,794平方公尺
    ，此有系爭協議書及耕地三七五租約變更/續訂登記申請書
    （本院卷第120頁）可按，則自非可認協議書所載有何不符
    之處。況被告並不爭執系爭協議書上李阿發之簽名之真正，
    則系爭協議書自應認為真實。而李阿發已於99年7月25日死
    亡，被告並無拋棄李阿發繼承之事實。顯見系爭協議書為原
    告與被告之被繼承人李阿發針對其共同被繼承人李財寶與訴
    外人藍以政所訂之耕地租約承租權，於李財寶死亡後，應如
    何續訂租約及應如何分配當事人間之權利義務所為之約定，
    核其內容並未違反當時之強行或禁止規定，亦未悖於公序良
    俗，且不因李財寶死亡時，江敏雄有無自耕能力而有所不同
    。又依民法第1148條第1項前段，繼承人自繼承開始時，除
    本法另有規定外，承受被繼承人財產上之一切權利、義務。
    是李阿發雖於系爭協議書簽訂後死亡，惟其子即被告既未拋
    棄繼承，則依民法第1148條第1項前段之規定，自應由被告
    繼承李阿發就系爭協議書所生之權利義務關係。是被告辯稱
    伊非系爭協議書之當事人，應不受其拘束等語，洵不足採。
    至於被告辯稱李財寶之繼承人非僅原告及李阿發二人，應由
    李財寶之所有繼承人繼承系爭三七五租約云云，然系爭協議
    書係李阿發與原告間所簽訂之契約，李阿發與原告均同受拘
    束，李財寶之其他繼承人如認對系爭三七五租約亦有繼承權
    ，乃應由該等繼承人向原告或李阿發之繼承人請求之問題，
    核與被告應繼承李阿發就系爭協議書履行義務無關，故被告
    此部分抗辯，亦無理由。
(三)、系爭協議書為原告與被告之被繼承人李阿發針對其共同被繼
    承人李財寶與訴外人藍以政所訂之耕地租約承租權，於李財
    寶死亡後，應如何續訂租約及應如何分配當事人間之權利義
    務所為之約定之事實，業如前述。被告雖辯稱係其所購買，
    而非終止耕地三七五租約之補償云云，然查：證人即系爭60
    2地號土地之出租人藍以政於本院審理時證稱：「（法官問
    ：之前你是冬山鄉○○段602地號土地所有權人，處理與前
    承租人李阿發、李明光之三七五租約情形為何？）李阿發、
    李明光只是承租冬山鄉○○段602地號一部分，我是沒有賣
    給他們，是因為要終止三七五租約，承租人於土地上有一些
    作物及農舍等地上物，故以土地當補償。」、「（法官問：
    目前在被告名下冬山鄉○○段602之14地號是否向你購買？
    ）這筆土地是從冬山鄉○○段602地號分出來的，並不是被
    告向我買的，主要是地上物的補償。」等語（本院卷第146
    頁）。顯見被告取得系爭土地係基於終止耕地三七五租約所
    得之補償，被告辯稱系爭土地為其購買，難認可採，應認原
    告所為系爭602之14地號土地係終止耕地三七五租約所受補
    償之主張屬實。
(四)、綜上，被告既已概括繼承李阿發之權利義務關係，自包括基
    於系爭協議書所生之權利義務在內，是被告即應就此履行其
    契約義務。而系爭協議書第四條「若地主處理該筆土地；權
    利由李阿發、江敏雄共享。」之約定，其關於何謂地主「處
    理」土地，及權利「共享」比例之用詞，雖非全然明確，然
    此就協議書第三條「在地主未出賣或收回該土地前以前該承
    租土地之實際耕作權...」之約定，可認所謂地主「處理」
    土地應即為地主出賣或收回土地。本件被告取得系爭602之
    14 地號土地，係因出租人即證人藍以政欲終止租約收回其
    餘土地所為補償，已如前述，則協議書第四條之停止條件已
    然成就；又所謂「共享」，依民法第第271條：「數人負同
    一債務或有同一債權，而其給付可分者，除法律另有規定或
    契約另有訂定外，應各平均分擔或分受之；其給付本不可分
    而變為可分者亦同。」之規定，應即平均享有該補償之利益
    ，此亦符一般社會觀念。至於如何平均受有補償之利益，係
    分得補償土地二分之一，或得請求換算後之金錢價值，此於
    系爭協議書上並未約定。而按「於數宗給付中得選定其一者
    ，其選擇權屬於債務人。但法律另有規定或契約另有訂定者
    ，不在此限。」，為民法第208條所明定，而被告已陳稱系
    爭602之14地號土地不應分割，故自應認原告主張被告應給
    付系爭602之14地號土地價值之二分之一，為有理由。而原
    告主張計算方式以土地公告現值計算乙節，因土地公告現值
    於一般情形乃低於市值，為社會之通念，原告主張以較低之
    計算基礎核算，自應准許。而系爭602之14地號土地面積為2
    ,500平方公尺，公告現值為每平方公尺1,500元，以此計算
    其總值為3,750,000元，其二分之一即187萬5000元，是原告
    依系爭協議書之約定及繼承之關係，請求被告給付此一金額
    ，核屬有理由，應予准許。
四、原告聲明願供擔保為假執行之宣告，經核於法律規定相符，
    爰酌定相當金額准許之。
五、本件事證已臻明確，兩造其餘主張及舉證，經審酌與判決結
    果尚不生影響，均不另論述，併予敘明。
六、據上論結，本件原告之訴為有理由，依民事訴訟法第78條，
    判決如主文。
中    華    民    國   100    年    7     月    15    日
                  臺灣宜蘭地方法院民事庭
                      法  官  張軒豪
正本係照原本作成。
如對本判決上訴，須於判決送達後20日內向本院提出上訴狀(須
附繕本)。如委任律師提起上訴者，應一併繳納上訴審裁判費。
中    華    民    國   100    年    7     月    15    日
                      書記官  林嘉萍